臺灣新北地方法院民事裁定 
111年度事聲字第47號
異  議  人
即 債務 人  郭美馨  

代  理  人  黃千芸律師(法扶律師)
上列異議人對於本院司法事務官中華民國111年6月7日所為111年
度司執消債清字第68號保全處分裁定聲明異議，本院裁定如下：
    主  文
異議駁回。
    理  由
一、按關於更生或清算之程式，除本條例別有規定外，準用民事
    訴訟法之規定，消費者債務清理條例第15條定有明文。復按
    當事人對於司法事務官處理事件所為之終局處分，得於處分
    送達後10日之不變期間內，以書狀向司法事務官提出異議。
    司法事務官認前項異議有理由時，應另為適當之處分；認異
    議為無理由者，應送請法院裁定之。法院認第一項之異議為
    有理由時，應為適當之裁定；認異議為無理由者，應以裁定
    駁回之，民事訴訟法第240條之4第1至3項亦定有明文。經查
    ，本院司法事務官於民國111年6月7日所為保全處分之裁定(
    下稱原裁定)，異議人於該裁定送達後10日內具狀聲明異議
    ，司法事務官認其異議為無理由而送請本院裁定，經核與上
    開規定相合，先予敘明。
二、按法院就更生或清算之聲請為裁定前，得因利害關係人之聲
    請或依職權，以裁定為下列保全處分：一、債務人財產之保
    全處分。二、債務人履行債務及債權人對於債務人行使債權
    之限制。三、對於債務人財產強制執行程序之停止。四、受
    益人或轉得人財產之保全處分。五、其他必要之保全處分。
    前項保全處分，除法院裁定開始更生或清算程序外，其期間
    不得逾六十日；必要時，法院得依利害關係人聲請或依職權
    以裁定延長一次，延長期間不得逾六十日。第一項財產及收
    入狀況說明書，應表明下列事項，並提出證明文件：一、財
    產目錄，並其性質及所在地。第一項財產及收入狀況說明書
    ，應表明下列事項，並提出證明文件：一、財產目錄，並其
    性質及所在地。法院裁定開始更生或清算程序後，為保全處
    分及變更保全處分之期間，不受本條例第十九第二項之限制
    。債務人依本條例第四十三條第六項第一款、第八十一條第
    四項第一款規定所表明之財產目錄，係指包括土地、建築物
    、動產、銀行存款、股票、人壽保單、事業投資或其他資產
    在內之所有財產。其於更生或清算聲請前二年內有財產變動
    狀況者，宜併予表明。十一、關於第十九條部分：㈠法院裁
    定開始更生或清算程序後，至更生或清算程序終止或終結前
    ，如有為一定保全處分或變更保全處分之必要，仍得為之。
    消費者債務清理條例第19條第1項、第2項、第43條第6項第1
    款、第81條第4項第1款、消費者債務清理條例施行細則第14
    條第2項、第21條第3項、辦理消費者債務清理事件應行注意
    事項第11點定有明文。
三、異議意旨略以：其投保南山人壽保險股份有限公司(下稱南
    山人壽公司)保單號碼Z000000000之保單(下稱系爭保單)時
    ，雖係以異議人為要保人，但實際上皆由第三人即異議人之
    女兒王湘玫繳納保險費，異議人為避免後續系爭保單處理上
    之不便性，始將系爭保單之要保人更改為王湘玫。又系爭保
    單之性質為長期照顧終身保險、住院醫療保險，異議人繳納
    保險費之方式係每年度繳納，是南山人壽公司所陳報之預估
    保單解約金新臺幣(下同)54,679元係屬預收年費之保險費退
    款，應非保單解約金。故系爭保單並無價值，且異議人於清
    算前兩年變更要保人之行為並無害於債權人之權益等語。
四、經查：
(一)異議人前於111年1月14日聲請消費者債務清理清算事件，前
    經本院裁定自111年4月27日上午10時起開始清算程序，由本
    院司法事務官以111年度司執消債清字第68號進行清算程序
    等情，業經本院依職權調取本院111年度司消債調字第55號
    、111年度消債清字第67號、111年度司執消債清字第68號卷
    宗查明屬實。
(二)按保險法第119條第1項明定，要保人終止保險契約，而保險
    費已付足一年以上者，保險人應於接到通知後一個月內償付
    解約金；其金額不得少於要保人應得保單價值準備金之四分
    之三。要保人既得隨時任意終止保險契約，請求償付解約金
    ，復可以保單價值準備金依同法第120條規定為質，向保險
    人借款；參照同法第116條第6、7項規定，保險費到期未交
    付者，保險人於保險契約所定申請恢復效力之期限屆滿後，
    有終止契約之權，保險契約終止時，保險費已付足二年以上
    ，如有保單價值準備金者，保險人應「返還」其保單價值準
    備金；暨同法第124條所定，人壽保險之要保人對於被保險
    人之保單價值準備金，有優先受償之權。在在揭明保單價值
    準備金形式雖屬保險人所有，但要保人對於其繳納保險費所
    累積形成之保單價值準備金，具有實質權利(最高法院105年
    度台抗字第157號裁判意旨參照)。是保單價值準備金債權屬
    要保人繳納保險費累積形成之財產，係屬要保人於保險契約
    期前終止時所得請求。故異議人主張該預估保單解約金係屬
    預收年費之保險費退款，應無保單價值等情，並不足採。
(三)本院清算聲請程序中，於111年5月18日以新北院賢111司執
    消債清正消字第68號函，通知異議人補正說明其自本件清算
    聲請前2年即自109年1月14日起至111年1月13日止，期間內
    有無財產變動狀況，異議人於110年5月29日提出陳報狀，就
    其財產目錄狀況則謂「一、清算財團：債務人名下除二份存
    摺影本外，無其他財產。債務人並無不動產、保險單等其他
    財產。」、「二、提出債務人名下保險單資料，債務人係被
    保險人，非要保人。」、「五、聲請清算前二年無財產變動
    狀況」等語，惟異議人就南山人壽保單號碼為Z000000000之
    保單要保人已於聲請清算前2年間即自109年1月14日起至111
    年1月13日之110年12月22日由異議人變更為王湘玫乙事隻字
    未提，而未據實報告其財產變動狀況等情，有南山人壽公司
    111年5月25日全球壽(保全)字第1110525015號函暨附表、11
    1年5月30日之陳報狀附卷可稽(見本院111年度司執消債清字
    第68號卷第22頁至第24頁)。又異議人之系爭保單，其解約
    金為54,679元，異議人既於110年12月22日將系爭保單之要
    保人由異議人變更為王湘玫，而未據實報告其財產變動狀況
    ，致其財產減少有害債權人權利之虞，原裁定為保全異議人
    後續可能取得之實際財產利益，以保障債權人公平受償，認
    有為前開內容保全處分之必要，故依職權以原裁定為保全處
    分，於法並無違誤。異議意旨指摘原裁定不當，求予廢棄，
    為無理由，應予駁回。
五、據上論結，本件聲明異議為無理由，爰裁定如主文。
中　　華　　民　　國　 111　　年　　 7　　月　　21　　日
                  民事第六庭    法　官　莊惠真 
以上正本係照原本作成。
如對本裁定抗告須於裁定送達後10日內向本院提出抗告狀，並繳
納抗告費新臺幣1,000 元。
中　　華　　民　　國　 111　　年　　 7　　月　　21　　日
                                書記官　蘇莞珍